最高法院民事判決　　　　　　　　　　　　　　　九十三年度台上字第一三七七號
　　上　訴　人　台灣糖業股份有限公司花蓮糖廠
　　法定代理人　楊錦榮
　　訴訟代理人　廖學忠律師
　　被 上訴 人　乙○○
　　　　　　　　甲○○
　　　　　　　送達代收人　鄺.
右當事人間請求侵權行為損害賠償事件，上訴人對於中華民國九十一年十二月十二日
台灣高等法院花蓮分院第二審判決（九十一年度上字第二三號），提起上訴，本院判
決如下：
    主  文
原判決關於命上訴人給付及負擔訴訟費用部分廢棄，發回台灣高等法院花蓮分院。
    理  由
本件上訴人經原審判命應與第一審共同被告徐春郎（即徐萬崴）連帶給付，上訴人提
起第三審上訴，以伊不負侵權行為賠償責任之一己事由為抗辯，其上訴效力自不及於
徐春郎，合先敘明。
次查被上訴人主張：上訴人之受僱人徐春郎駕駛上訴人未領有牌照之拼裝車（運蔗車
第三０一一號）滿載甘蔗，於民國九十年三月三日十三時十分許，沿花蓮縣光復鄉○
○村○○路由南往北行駛，行經西富路七號前因疏未靠右行駛，撞及對向由伊父蕭新
鳳駕駛，上載伊母蕭李月裡之重型機車，致伊父、母雙亡，徐春郎應負侵權行為責任
。而上訴人明知徐春郎之拼裝車未領有行車執照，竟發給「運蔗車第三０一一號」證
明牌，使徐春郎得於路上駕駛，違反保護他人之法律，應負共同侵權行為責任及僱用
人責任。伊因父母雙亡，共同支出喪葬費新台幣（以下同）六十四萬九千八百元，另
得請求慰撫金各三百萬元，扣除伊每人領取之保險給付六十三萬元，上訴人應與徐春
郎連帶給付伊每人二百六十九萬四千九百元等情，求為命上訴人如數給付及加計法定
遲延利息之判決（被上訴人超過上開部分之請求，業受敗訴判決確定。另其請求徐春
郎給付上開本息部分，因徐春郎對於敗訴之判決，未提起上訴，亦告確定）。
上訴人則以：徐春郎係訴外人「有限責任花蓮縣製糖甘蔗採收運銷合作社」（下稱採
運合作社）之受僱人，伊發給「運蔗車第三０一一號」證明牌，係供徐春郎出入伊廠
區查驗之用，旨在維護伊廠區安全，自不因而負共同侵權行為或僱用人責任等語，資
為抗辯。
原審將第一審所為判決，關於駁回被上訴人請求上訴人給付伊每人二百六十九萬四千
九百元本息部分，廢棄改判如其聲明，係以：徐春郎於右揭時地駕駛無牌照之拼裝車
載運上訴人之甘蔗，因偏左行駛，撞及對向由被上訴人之父蕭新鳳駕駛，附載其母蕭
李月裡之機車，致被上訴人父、母人車倒地，顱內出血死亡，有偵查卷所附道路交通
事故調查報告表、現場照片、相驗筆錄、相驗屍體證明書、驗斷書可證，且經台灣省
花東區車輛行車事故鑑定委員會及台灣省車輛行車事故覆議鑑定委員會鑑定結果，均
認徐春郎應負全部肇事責任，徐春郎並因上述過失，經刑事法院判處有期徒刑一年確
定，徐春郎自應負侵權行為損害賠償責任。次按違反保護他人之法律者，推定其有過
失，民法第一百八十四條第二項定有明文。而汽車牌照、行車執照，為行車之許可憑
證，汽車駕駛執照為駕駛汽車之許可證，由駕駛人向公路監理機關申請登記，考驗及
格後發給，道路交通安全規則第八條、第五十一條第一項定有明文。又汽車未領用牌
照行駛、拼裝車輛未經核准領用牌照行駛者，處汽車所有人罰鍰，並禁止其行駛；未
領有駕駛執照駕車者，亦處以罰鍰，此觀道路交通管理處罰條例第十二條第一項第一
、二款、第二十一條第一項第一款規定亦明。查徐春郎雖係採運合作社業務員，惟依
工作契約書及保證書工作項目規定，徐春郎應接受採運合作社及上訴人之指揮監督；
而上訴人明知徐春郎所駕駛之拼裝車未領牌照，竟發給「花蓮糖廠運蔗車，第三０一
一號」證明牌，表示為該廠運蔗車輛，迴避警察盤查，准其載運甘蔗，通行並進出該
廠卸裝甘蔗，並受其指揮監督，足以使人信徐春郎所駕駛之運蔗車為上訴人所有，並
為上訴人所雇用。故徐春郎駕駛疏於注意，致被上訴人父母死亡，上訴人自係違反保
護他人之法律，應推定其有過失。如上訴人未發給徐春郎載運甘蔗行車證明，徐春郎
即無法駕駛該車裝運甘蔗，無從發生撞死被上訴人父母之結果，是其行為與損害之發
生自有相當因果關係，自應與徐春郎共同負侵權行為之連帶賠償責任。查被上訴人主
張共同支出喪葬費六十四萬九千八百元，有喪葬費用明細表可證，考量其父母因頭臚
被車輪輾壓（破裂）死亡，其各項支出應屬相當，被上訴人各得請求二分之一即三十
二萬四千九百元。其次，斟酌雙方之經濟狀態、社會地位，被上訴人因父母車禍慘死
所受喪痛等情，被上訴人各請求慰撫金三百萬元經核亦為適當，扣除其每人領取保險
給付六十三萬元後，每人各得請求二百六十九萬四千九百元。從而，被上訴人請求上
訴人給付上開金額及加計自起訴狀繕本送達翌日（八十九年九月八日）起算之法定遲
延利息，核無不合，應予准許等詞，為其判斷之基礎。
惟查，道路交通安全規則第八條固規定汽車牌照包括號牌、行車執照等，為行車之許
可憑證，由公路監理機關發給；道路交通管理處罰條例第十二條第一項第二款亦規定
拼裝車輛未經核准領用牌照行駛者，處汽車所有人罰鍰。惟關於上訴人發給之「花蓮
糖廠運蔗車，第三０一一號」證明牌，上訴人於事實審一再抗辯「肇事之拼裝車係徐
春郎自行提供，因伊廠區屬管制區，為維護廠區安全，給與載運原料須經常出入之徐
春郎駕駛車輛出入證，以供查驗」等語（見一審重訴卷四三頁、原審卷七九頁），而
依該證明牌之形式觀之（見一審調字卷一０2-1 頁），並非車輛號牌或執照，上訴人
亦非核發行車許可憑證之主管機關，則原審謂「上訴人發給該證明，表示為該廠運蔗
車，迴避警察盤查准其運載甘蔗」、「如上訴人未發給徐春郎載運甘蔗行車證明，徐
春郎即無法駕駛該車裝運甘蔗」云云，究憑何而認定？上訴人發給該證明牌，何以違
反上開道路交通安全規則及道路交通管理處罰條例之有關規定，並與本件車禍之發生
有相當因果關係？原審未遑詳為審究，並說明其認定之依據及理由，遽以上訴人違反
保護他人之法律為由，認其應負侵權行為賠償責任，自有可議。上訴論旨，指摘原判
決上開部分為不當，求予廢棄，非無理由。又被上訴人於原審陳明對於上訴人係依共
同侵權行為及僱用人責任之競合關係請求（見原審卷一二八頁）；而法院依民法第一
百九十四條規定核定慰撫金者，應斟酌應負賠償責任人、被害人暨其父、母、子、女
與配偶之身分、地位及經濟狀況等具體情事定之，不得空泛認定。案經發回，請併注
意及之。
據上論結，本件上訴為有理由。依民事訴訟法第四百七十七條第一項、第四百七十八
條第二項，判決如主文。
中　　　華　　　民　　　國　　九十三　　年　　　七　　　月　　　八　　　日
                              最高法院民事第七庭
                                  審判長法官  吳　啟　賓
                                        法官  高　孟　焄
                                        法官  朱　建　男
                                        法官  楊　鼎　章
                                        法官  陳　碧　玉
      右正本證明與原本無異
                                              書  記  官
中　　　華　　　民　　　國　　九十三　　年　　　七　　　月　　二十七　　日
                                                                        ｖ
